臺灣臺南地方法院民事裁定
111年度消債更字第85號
聲  請  人
即  債務人  周文蓮


代  理  人  陳昭成律師
上列當事人因消費者債務清理事件聲請更生，本院裁定如下：
    主  文
聲請人周文蓮自民國111年6月27日下午5時起開始更生程序，並
命司法事務官進行本件更生程序。
    理  由
一、按債務人不能清償債務或有不能清償之虞者，且無擔保或無
    優先權之本金及利息債務總額未逾新臺幣（下同）1,200萬
    元者，於法院裁定開始清算程序或宣告破產前，得向法院聲
    請更生。債務人對於金融機構負債務者，在聲請更生或清算
    前，應向最大債權金融機構請求協商債務清償方案，或向其
    住、居所地之法院或鄉、鎮、市、區調解委員會聲請債務清
    理之調解。債務人為前項請求或聲請，應以書面為之，並提
    出財產及收入狀況說明書、債權人及債務人清冊，及按債權
    人之人數提出繕本或影本。協商或調解成立者，債務人不得
    聲請更生或清算，但因不可歸責於己之事由，致履行有困難
    者，不在此限。第75條第2項規定，於前項但書情形準用之
    。債務人可處分所得扣除自己及依法應受其扶養者所必要生
    活費用之餘額，連續3個月低於更生方案應清償之金額者，
    推定有不可歸責於債務人之事由。法院開始更生程序之裁定
    ，應載明其年、月、日、時，並即時發生效力。法院裁定開
    始更生程序後，得命司法事務官進行更生程序。消費者債務
    清理條例（下稱消債條例）第3條、第42條第1項、第151條
    第1、2、7、8項、第75條第2項、第45條第1項、第16條第1
    項前段分別定有明文。復按，消債條例第151條第7項但書所
    定「因不可歸責於己之事由，致履行有困難者」，僅須於法
    院就更生或清算之聲請為裁判時存在即可，不以協商成立後
    始發生者為限，並與債務人於協商時能否預見無關。債務人
    於協商時縱未詳加思考、正確判斷，或可預見將來履行可能
    有困難而仍冒然簽約成立協商，亦不能據此即認其履行有困
    難係可歸責於債務人。至債務人於履行有困難之事由發生前
    有無違約不履行行為，與該事由是否不可歸責於債務人之判
    斷尚屬無涉（民國98年第1期民事業務研究會第24號、26號
    提案，司法院民事廳消債條例法律問題研審小組就101 年1
    月4日修正前消債條例第151條第5項但書所定「因不可歸責
    於己之事由，致履行顯有重大困難者」之闡釋、103年第9 
    期民事業務研究會第4號提案，司法院民事廳消債條例法律
    問題研審小組之意見，可資參照）。
二、聲請意旨略以：聲請人大約在10年前，與當時最大債權金融
    機構臺灣新光商業銀行股份有限公司成立債務協商，當時聲
    請人在全家便利商店工作，月薪約2萬元，然因婚姻破裂，
    前夫留下債務出逃至中國，聲請人須獨力扶養小孩，無力清
    償而毀諾。聲請人現於文子手工美味水餃店工作，月薪為19
    ,000元，積欠無擔保或無優先權之債務約843,825元，於民
    國110年12月27日向本院聲請債務清理前置調解，因無力負
    擔最大債權金融機構提出之方案而調解不成立，有不能清償
    債務之情事，爰依消債條例之規定聲請更生等語。
三、經查：
  (一)聲請人為一般消費者，並未從事營業，核屬消債條例所定
       5年内未從事營業活動之消費者，且前未曾經法院宣告清
      算程序或宣告破產，亦未曾依消費者債務清理條例或破產
      法之規定而受刑之宣告等情，有聲請人所提出由雇主出具
      之在職證明書、全國財產稅總歸戶財產查詢清單、108、1
      09年度綜合所得稅各類所得資料清單、勞工保險被保險人
      投保資料表等件為證【見本院110年度南司消債調字第680
      號卷（下稱調解卷）第35至39、43、44頁、本院卷第141
      頁】，並有聲請人之稅務電子閘門財產所得調件明細表、
      本院民事紀錄科查詢表、臺灣高等法院被告前案紀錄表在
      卷足憑(見本院卷第19、21、33至35頁）。另聲請人前向
      本院聲請債務清理之調解而調解不成立，業經本院依職權
      調取上開調解卷核閱無訛，堪認聲請人於提起本件更生聲
      請前，已踐行前置調解程序而調解不成立。又聲請人積欠
      ⑴合作金庫商業銀行股份有限公司116,658元（本金33,866
      元、經本院試算自95年5月4日起至陳報債權前1日即111年
      4月24日止間所生利息為79,043元、費用1,102元）、⑵花
      旗（台灣）商業銀行股份有限公司65,260元（本金47,790
      元、已結算之利息607元及經本院試算自99年1月25日起至
      陳報債權前1日即111年4月23日止之利息16,863元）、⑶臺
      灣新光商業銀行股份有限公司（下稱新光銀行）720,909
      元（本金292,039元、利息353,217元、違約金68,773元、
      費用6,880元）、⑷凱基商業銀行股份有限公司585,091元
      （本金181,457元、利息401,155元、費用2,479元）、⑸台
      新國際商業銀行股份有限公司10,887元（本金2,190元、
      利息7,097元、違約金1,600元）、⑹日盛國際商業銀行股
      份有限公司34,489元（本金10,377元、利息22,662元、違
      約金450元、費用1,000元）、⑺中國信託商業銀行股份有
      限公司153,684元（本金49,211元、利息101,462元、違約
      金2,511元、費用500元）、⑻中華電信股份有限公司電信
      費10,666元、⑼亞太電信股份有限公司25,664元（電信費1
      0,252元、專案補償款15,412元），合計其所積欠之無擔
      保或無優先權之本金及利息債務總額約為1,619,954元（
      違約金及性質可能為違約金之專案補償款、費用不計），
      有聲請人之財團法人金融聯合徵信中心查詢當事人綜合信
      用報告回覆書、上開債權人之陳報狀在卷可稽（見調解卷
      第77至81、103至107頁、本院卷第75至116、121至127、1
      73至187頁）。另聲請人固於債權人清冊列遠傳電信股份
      有限公司為其債權人，然未提出相關資料，經本院函命遠
      傳電信股份有限公司陳報債權，迄今亦未獲回覆，爰不列
      遠傳電信股份有限公司為聲請人之債權人，附此敘明。是
      聲請人無擔保及無優先權之本金及利息債務額尚未逾1,20
      0萬元。又聲請人前於95年間與當時最大債權金融機構新
      光銀行成立還款條件為「分84期、週年利率百分之2.88、
      每月還款11,668元」之清償方案，於97年4月9日即毀諾未
      再付款等情，則有上開財團法人金融聯合徵信中心查詢當
      事人綜合信用報告回覆書、新光銀行陳報狀在卷可按（見
      調解卷第29至34頁、本院卷第121頁），堪可認定。
  (二)聲請人主張其現於文子手工美味水餃店工作，月薪為19,0
      00元等情，業據其提出上開在職證明書、勞工保險被保險
      人投保資料表為憑，爰以聲請人每月收入19,000元作為其
      償債能力之計算基礎。另聲請人有存款87元，名下有98年
      11月出廠之車牌號碼000-000號普通重型機車，及向南山
      人壽保險股份有限公司投保之保單號碼Z000000000號保險
      契約，上開保險契約如解約，可領回解約金5,794元，此
      外查無其他所得資料，亦未領有勞工保險、國民年金保險
      各項年金給付及社會福利補助等情，有聲請人之板橋漢生
      郵局存摺封面及內頁明細、系爭機車行車執照、南山人壽
      保險股份有限公司函、勞動部勞工保險局函、高雄市政府
      社會局函、108、109年度綜合所得稅各類所得資料清單、
      稅務電子閘門財產所得調件明細表在卷可參（見本院調解
      卷第35、37頁，本院卷第33、35、71、119、137、171、2
      07至209頁），均堪認定。
　(三)按債務人必要生活費用，以最近一年衛生福利部或直轄市
      政府所公告當地區每人每月最低生活費1.2倍定之。受扶
      養者之必要生活費用，準用第一項規定計算基準數額，並
      依債務人依法應負擔扶養義務之比例認定之。消債條例第
      64條之2第1項、第2項定有明文。債務人聲請更生或清算
      時所提財產及收入狀況說明書，其表明每月必要支出之數
      額，與消債條例第64條之2第1項、第2項規定之認定標準
      相符者，毋庸記載原因、種類及提出證明文件，亦為消債
      條例施行細則第21之1條第3項所明定。是以聲請人現居地
      之臺南市111年度每人每月最低生活費14,230元之1.2倍計
      算，其每月必要生活費用即應以17,076元（計算式：14,2
      30元×l.2＝17,076元，元以下四捨五入）為認定基準，聲
      請人自陳其個人每月必要生活費用額為16,907元，雖未提
      出完整之相關單據佐證，因該金額未逾上開111年臺南市
      每人每月最低生活費用每人之1.2倍即17,076元之範圍，
      依前揭規定，堪認為合理。本件雖無資料可探知聲請人於
      97年間毀諾時之收支狀態，然聲請人於111年度期間，可
      處分所得扣除自己及依法應受其扶養者所必要生活費用後
      ，僅餘1,924元（19,000元－16,907元＝2,093元），已不足
      以清償94年間與新光銀行成立每月還款11,668元之協商清
      償方案，且此情形已連續3個月以上，應推定聲請人係因
      不可歸責於己之事由，致履行有困難。是以，聲請人雖曾
      在94年間與當時最大債權金融機構新光銀行成立前置協商
      方案，惟因有消債條例第151條第7項但書所定情形存在，
      故聲請人如有不能清償債務或不能清償債務之虞，仍得依
      消債條例之規定，向法院聲請更生或清算。
　(四)聲請人目前之償債能力、財產狀況及必要支出情形，業如
      前述。聲請人之最大債權金融機構新光銀行於前置協商程
      序時，因誤認其債權為有擔保債權，而未列入前置協商債
      權範圍，經本院函詢其是否願意提供聲請人較為優惠之清
      償方案後，新光銀行覆稱：債務人聲請前置調解時，曾提
      供最優惠方案即以總金額63萬元（含新光銀行及其他債權
      銀行債權），分180期，每期繳款3,500元之清償方案予債
      務人；另亞太電信股份有限公司願提供以25,664元分6期
      、第1期清償4,364元、第2至6期清償4,260元之清償方案
      ；中華電信股份有限公司則無意願提供較優惠之清償方案
      ，此有上開債權人之陳報狀在卷可按（見本院卷第103至1
      05、121至127、183至187頁），合計上開願提供分期清償
      方案之債權人所提供之清償方案月付金額，已達7,760元
      （每期繳款金額不同者，以期數較多者計），而聲請人目
      前每月可處分所得僅2,093元，顯無法負擔上開分期清償
      方案，更遑論尚有債權人中華電信股份有限公司未提供分
      期清償方案之債務需清償。又聲請人現有財產與其上開積
      欠債務金額相較，相距懸殊。是衡酌聲請人上開收入、財
      產狀況及所負債務金額，足認聲請人確有不能清償債務之
      情事。
四、綜上所述，聲請人僅係一般消費者，並未從事營業，無擔保
    或無優先權之本金及利息債務總額未逾1,200萬元，有不能 
    清償債務之情形，復未經本院裁定開始更生程序或許可和解
    或宣告破產，又無消債條例第6條第3項、第46條各款所定法
    院應駁回更生聲請之事由存在，聲請人聲請更生，應屬有據
    。　　　
五、末按，法院裁定開始更生或清算程序後，得命司法事務官進
     行更生或清算程序，必要時得選任律師、會計師或其他適
    當之自然人或法人一人為監督人或管理人，消費者債務清理
    條例第16條第1項定有明文。本件既經本院裁定開始更生程
    序，爰併依前開規定，命司法事務官進行更生程序。　　
中　　華　　民　　國　　111 　年　　6 　　月　　27　　日
                  民事消債法庭  法　官　張玉萱
以上正本係照原本作成。
本件裁定不得抗告。
本裁定已於民國111年6月27日下午5時公告。
中　　華　　民　　國　　111 　年　　6 　　月　　27　　日
                              書記官  鄭伊汝